臺灣臺北地方法院刑事判決　　　　　　　 93年度訴字第799號
公　訴　人　臺灣臺北地方法院檢察署檢察官
被　　　告　甲○○
選任辯護人　楊華興律師
　　　　　　吳玲華律師
　　　　　　林士祺律師
上列被告因偽造有價證券等案件，經檢察官提起公訴（92年度偵
字第17118號），本院判決如下：
    主  文
甲○○無罪。
    理  由
一、公訴意旨略以：被告甲○○與告訴人丁○○（原名：彭次文
    ）、陳鼎謙（原名：乙○○）係朋友關係，被告甲○○與陳
    鼎謙於民國89年間，欲合作承攬「生命活源營造有限公司」
    之工程（下稱系爭工程），惟被告甲○○、陳鼎謙均有退票
    紀錄，遂向告訴人丁○○請託，由告訴人丁○○為新成立之
    「華奉實業有限公司」（下簡稱：華奉公司）之名義負責人
    ，「華奉公司」之公司章由被告甲○○持有，公司負責人之
    印鑑章由告訴人丁○○持有，開立公司票需由被告甲○○會
    同告訴人丁○○用印後始可開立，惟上開承攬之工程實際係
    由被告甲○○、陳鼎謙及戊○○負責，告訴人丁○○並未實
    際參與，告訴人丁○○事後基於對被告甲○○之信任及便利
    被告甲○○處理公司事務，遂將上開公司負責人之印鑑章交
    付與被告甲○○，並言明上開印章僅能用在處理公司一般事
    務，若公司有重大事務或要開立票據而須要用印時，須知會
    告訴人始能用印，其後因陳鼎謙及戊○○二人未依約將「生
    命活源營造有限公司」發給「華奉公司」之工程款用於繳稅
    及發放工資之用，導致「華奉公司」積欠工資、公司帳目不
    清，被告甲○○明知上開事實，竟未詢問告訴人丁○○尋找
    解決之方法，亦未得到告訴人丁○○之授權，於90年3月至4
    月間，與陳鼎謙、戊○○基於共同意圖供行使之用之概括犯
    意，利用上開告訴人丁○○交付與被告甲○○之私人印鑑章
    ，盜蓋於支票號碼XB0000000號、XB0000000號、XB0000000
    號、XB0000000號、XB0000000號支票上，偽造「彭次文」之
    印文進而偽造上開支票5張，持向戊○○之鄰居陳根塗調借
    現金使用，被告甲○○、乙○○及戊○○亦未經告訴人丁○○同意而於支票號碼IQ0000000號支票背面偽簽「彭次文」
    之署押而偽造告訴人丁○○之背書，使告訴人丁○○形式上
    須負背書人之責任而偽造私文書；被告甲○○承前偽造有價
    證券之概括犯意，另於90年4月間，偽刻「彭次文」、「丁○○」之印章各一枚，分別盜蓋於票據號碼TH045754號本票
    、RB0000000號支票上而偽造有價證券，並將支票交付與己○○，作為清償之用，其後陳根塗死亡，陳根塗之子丙○○
    向戊○○、陳鼎謙請求返還借款，惟戊○○等人均置之不理
    ，丙○○遂請託陳建霖代為催款，惟被告甲○○等人均無法
    返還借款，陳建霖遂請求告訴人丁○○負發票人之責任返還
    借款，告訴人丁○○始知上情，因認被告甲○○涉犯刑法第
    210條偽造私文書罪及第56條、第201條第1項之連續偽造有
    價證券罪嫌云云。
二、按犯罪事實應依證據認定之，無證據不得認定犯罪事實，刑
    事訴訟法第154條第2項定有明文。而所謂認定犯罪事實之證
    據，係指足以認定被告確有犯罪行為之積極證據而言，苟未
    能發現相當證據，或證據不足為不利於被告事實之認定時，
    縱其所辯不能成立，仍應為有利於被告之認定，更不待何有
    利之證據，亦不能以推測或擬制之方法，以為裁判基礎，最
    高法院著有29年上字第3150號、40年台上字第86號、56年度
    台上字第807號判例可資參照。
三、訊據被告甲○○堅決否認有何偽造私文書、偽造有價證券等
    犯行，辯稱：告訴人係華奉公司之實際負責人，有實際出資
    ，伊係會計，公司係2人合夥成立，告訴人有出資亦有經手
    系爭工程事務，公司財務係告訴人授權處理，當時公司僅有
    系爭工程一項工程而已，故告訴人交付印章時係授權處理系
    爭工程之事務，自包括授權伊開票；另票號為IQ0000000號
    之支票，其背書時，支票背面無任何人之背書，亦無「彭次
    文」的署名等語。經查：
（一）被訴盜蓋告訴人印章以偽造有價證券部分：
　  1.訊據被告甲○○對於華奉公司成立之後，告訴人丁○○（
    原名彭次文）委由被告甲○○代刻私章，供作籌設公司與銀
    行開戶等使用，公司大章由被告保管，告訴人保管該私章，
    3 個月後，告訴人將該私章交由被告使用等情等情坦承不諱
    ，並經告訴人丁○○供述在卷；而華奉公司係於89年5月19
    日成立，成立之初，係由告訴人擔任負責人，有公司基本資
    料查詢附卷足佐（見偵查卷第126頁）。
    2.告訴人雖否認其為實際出資之負責人云云，然查：證人即
      記帳代理業者孔治平於偵查中具結證稱：「我在會計師事
      務所負責一般性事務，是記帳代理業者。我認識丁○○及
      甲○○，我認識他們很久了，是透過朋友介紹認識，我先
      認識甲○○，再認識其他股東，他們組的公司為華奉實業
      公司。... 甲○○說有包生命活泉之工程來作，我說要包
      的話要準備進項及銷項發票等資料才能作扣抵營業稅。後
      來丁○○告訴我，因欠稅之關係，辦理貸款會有困難，所
      以要變更負責人，我跟他說新、舊負責人都須知道此事。
      後來戊○○、丁○○、甲○○、生命活泉之林副總一起到
      事務所來找我，因為工程部分有欠稅，林副總才會一起過
      來，並討論以後工程之稅金要從請款項目中先扣除之事宜
      。討論當時丁○○、甲○○都在場。因乙○○、甲○○、
      丁○○、戊○○他們之間因承包生命活泉之工程需要找下
      包，所以一直有生意上之往來，後來聽甲○○說稅金不清
      楚，甲○○認為這筆錢是乙○○去請款，稅金應由乙○○
      繳清。他們在談此事時希望我在場，所以我才去。他們四
      人在場，林副總後來也來了。這次在外面之咖啡廳談的。
      結論後來還是由林副總負責。當時我找不到甲○○，只好
      去找丁○○，因他為負責人，我叫他把其他人找出來。丁○○告訴我他只是出部分資金，其他的不太清楚。... 丁○○告訴我過有生命活泉工程之事，他知道公司承攬何業
      務，知道公司現在在做什麼事情。」等語（見偵查卷第78
      至80頁），且證人即生命活泉營造有限公司工程之副總經
      理林聖修於偵訊時具結證稱：「我第一次見到彭次文約90
      年初第一期工程時，乙○○有帶彭次文去工地一次，第二
      次就是在彭園餐廳時。... 去會計師後有一天，彭總與甲○○、戊○○也曾來我家談，希望我當見證人，但仍無結
      果。」等語（見偵查卷第142頁），足見告訴人有出資華
      奉公司，知悉公司業務，對系爭工程亦有參與，並非僅係
      掛名負責人而已；而證人孔治平為記帳業者、證人林聖修
      為生命活泉營造有限公司副總經理，與被告、華奉公司及
      告訴人間均無利害關係，其所證中肯持平，尚無不合常理
      之處，應堪採信。是告訴人所稱伊僅係借名與被告掛名華
      奉公司負責人等情難以採信。衡諸常情，告訴人既為華奉
      公司實際負責人，亦知華奉公司承攬系爭工程，則其明知
      華奉公司當時最重要之事厥為承攬生命活泉工程而將私章
      交由身為會計之被告處理一般公司行政業務之用，自應包
      括授權被告發票處理系爭工程款項之用。
    3.告訴人雖稱支票號碼XB0000000號、XB0000000號、XB0000
      000號、XB0000000號、XB0000000號支票及票據號碼號碼
      TH045754號本票、RB0000000號支票之發票均未獲其同意
      ，然查：雖告訴人對於何時將私章要回，供述前後不一，
      其於提出告訴時，稱被告於90年6月間將印章交還（見告
      訴人91年12月24日告訴狀第2頁、偵查卷第25頁告訴人警
      訊筆錄），又於追加告訴時，稱被告於90年4月將印章交
      還（見告訴人92年10月14日追加告訴狀第3頁），復於偵
      訊時，稱90年3月間其就把印章收回來云云（見偵查卷第
      117頁），然告訴人就其自89年間起至90年4月間，將該私
      章交付甲○○保管，以方便一般業務使用，業據其供明在
      卷，而系爭5張支票（付款人均為誠泰銀行，支票號碼各
      為XB0000000、XB0000000、XB0000000、XB0000000、XB00
      00000，面額各為20萬元、65萬元、25萬元、25萬元、21
      萬6,250元）之到期日各為90年2月15日、90年3月15日、
      90年4月20日、90年4月20日、90年4月30日（見偵查卷第
      50至51頁），是被告簽發之上開支票，均係在丁○○交付
      印章於甲○○使用期間，告訴人一再變更所謂被告交還印
      章之時間，實係隨著其獲悉上開支票發票日而為適足啟人
      疑竇，則該段期間中，華奉公司均由甲○○對外簽發支票
      等業務使用，堪認被告業經告訴人授權使用該私章簽發支
      票。
    4.又核上開5張支票上所蓋之「彭次文」印文，與票據號碼
      TH045754號（發票日90年4月17日，面額為91,800元，到
      期日90年5月1日）之本票，與支票號碼RB0000000號（面
      額1百萬元，到期日90年4月1日）之支票上之「彭次文」
      印文，以肉眼比對明顯不相符；衡諸開票當時，被告既持
      有真正之「彭次文」印章，倘欲以告訴人名義開立票據，
      自應使用真正之印章即可，無須偽刻或蓋用與該印章不符
      之印文，是票據號碼TH045754號本票與RB00000000支票是
      否係被告所偽造，已非無疑。且證人陳鼎謙於本院審理時
      亦具結證稱：「這些本票和甲○○沒有關係，照道理我們
      支付款項之後，陳根塗會撕掉這些本票。」等語（參本院
      96 年1月30日審判筆錄第6頁），既被告與本票間沒有關
      係，被告自無偽蓋告訴人印文、偽造本票之動機。
    5.又被告與戊○○、陳鼎謙等3人，係因承作系爭工程而有
      合作關係，由於資金短缺，始由被告以華奉公司名義，簽
      發上開誠泰銀行為付款人、華奉公司為發票人之支票，持
      向陳根塗調借現金，業據被告及陳根塗之子丙○○於偵查
      中供述及證述屬實（見偵查卷第70至72、80、163頁，第
      46至48、116、151頁），而華奉公司係於91年2月27日變
      更負責人為戊○○，有公司基本資料查詢附卷足憑（見偵
      查卷第14頁），在91年間變更負責人之前，被告、告訴人
      、戊○○、陳鼎謙等人，曾以公司欠稅貸款困難為由，尋
      求證人即記帳業者孔治平辦理變更負責人，由於被告、告
      訴人、戊○○、陳鼎謙及證人即系爭工程營造公司副總林
      聖修一同至證人孔治平之事務所，討論工程稅金要從請款
      項目中先行扣除事宜，事後告訴人找被告、陳鼎謙、戊○○、林聖修等人，於臺北市○○○路某咖啡廳，共同討論
      稅金問題，最後係由證人林聖修負責，討論中有提起支票
      之事，有聽到甲○○向丁○○借票及借錢之事，彼此間亦
      有意見不合之情形，是林聖修與丁○○在協調等情，已經
      證人孔治平於偵查中結證屬實如前述之外，復有證人孔治
      平於94年度偵續字第86號同案陳鼎謙為被告之偵查案件結
      證屬實（見96年度偵續字第86號卷第61-63、66頁），另
      證人林聖修亦結證稱證人陳鼎謙曾於90年間，帶同告訴人
      前往陳鼎謙所施作之工地，另曾在彭園餐廳、證人孔治平
      之事務所等處見過告訴人，並有開票代繳稅金等語在卷已
      如前述，顯見丁○○當時即已知悉支票簽發等事宜，然其
      91年間華奉公司款項有所爭執時，竟未提及被告未經許可
      簽發票據等情事，依事理之常，實難認為當時被告有未經
      告訴人授權而簽發支票之偽造有價證券犯行。
    6.至證人韋博翔（原名韋明禎）、己○○於偵訊時分別證稱
      ：「我的印象是在92年初，丁○○有請我一起去咖啡廳與
      甲○○碰面，談的是甲○○開出去的票跳票，但票是丁○○的。我有聽到丁○○說為何沒經他的同意就開票，當時
      甲○○沒有說話，只是頭低低的，丁○○問她這些票要如
      何處理。」、「甲○○之前拿另一張面額100萬元支票來
      向我調現，後來那張票跳票，我去找她，她說不要讓丁○○知道，又拿這張票及保證票給我，書面的內容並不是只
      我是這張票的保證人，而是甲○○寫給我的切結書，結果
      又跳票了，我才去找丁○○，他說怎會有這種事，我就將
      第二次的票及保證票交給丁○○處理。」云云（見偵查卷
      第179、102頁），然查證人韋博翔曾於彭園餐廳工作、證
      人己○○之妻為彭園餐廳之會計，而彭園餐廳係告訴人之
      家族事業，且證人韋博翔、己○○均未參與華奉公司之事
      業，對告訴人是否授權被告開立支票等情並不知悉，是其
      等證言難謂無迴護告訴人之虞，不足採信，附此敘明。
    7.綜上，被告為處理系爭工程事宜，而以華奉公司及告訴人
      名義簽發票據，並無偽造之動機，而被告係得告訴人授權
      而簽發支票，主觀上亦難認有偽造之犯意，況本件除丁○○之指述外，依相關事證亦難認甲○○確實未經授權而簽
      發，揆諸前揭說明，自不得以告訴人之片面臆測，即遽認
      被告有偽造上開有價證券之犯行。
（二）被告偽造署押背書部分：
    1.雖被告曾與戊○○、陳鼎謙共同持票向陳根塗調現，為證
      人即陳根塗之子丙○○供證屬實（見偵查卷第46-48、116
      、151頁），然在告訴人交付私章予被告期間之89年10月
      27、28日、90年1月20日，陳根塗亦接受陳鼎謙、單來美
      等人名義簽發之支票以調現，在該期間後之90年10月30日
      ，亦係要求戊○○與陳鼎謙簽發本票以確認借款金額，有
      證人丙○○所提供之相關支票、本票附卷足參（見偵查卷
      第49至57頁），可見陳根塗並未有要求告訴人為信用擔保
      之意，因此並無要求該等票據均有告訴人之署名背書，依
      事理之常，難認被告有偽造告訴人背書之動機。
    2.證人陳鼎謙於本院審理時具結證稱：「我在94年度偵續字
      第86號案中表示前述433支票，我背書時，戊○○及甲○○已背書，應該有戊○○和甲○○的簽名。」等語（參本
      院96年1月30日審判筆錄第8頁），參以上開告訴人指稱偽
      造其署名「彭次文」票號為IQ0000000、發票人為單來美
      、到期日為90年8月10日之支票（見偵查卷第54頁），該
      署名之「彭」字，與告訴人警訊筆錄、偵查筆錄及本院庭
      訊筆錄上署名之「彭」（見偵查卷第30、118、165、181
      頁、本院卷(一)第140頁），以肉眼比對其筆勢、筆順等極
      為類似；公訴人雖以上開署名「彭次文」之背書筆跡顏色
      與被告之背書相近，而認上開署名「彭次文」背書係被告
      所為，然不同人持同一支筆或同一廠牌、顏色之筆署名亦
      非不可能，是難僅憑筆墨之顏色而認定背書係被告所偽造
      ，而告訴人亦未提出相關正本供比對，本件復無其他積極
      證據足佐，是該支票上之署名尚難逕認係被告甲○○所為
      。
    3.綜上，陳根塗既未要求有告訴人名義簽發或背書之票據始
      得借款之情形，被告主觀上並無偽造之動機，而至證人陳
      鼎謙簽名時，該支票上已有被告甲○○、戊○○之背書，
      被告實無事後再行偽造告訴人之背書之犯意，況本件除告
      訴人之指述外，依相關事證亦難認甲○○確有偽造告訴人
      之背書之犯行，揆諸前揭說明，亦不得以告訴人之片面指
      訴，即遽認被告有偽造私文書之犯行。
四、從而，綜合證人之證述與告訴人指訴有多處不符之處，則被
    告所辯即非不足採信；且公訴人所提出之證據既無法證明被
    告有何偽造私文書及偽造有價證券之行為，則其訴訟上之證
    明尚未達到於通常一般之人均不致有所懷疑為真實之程度，
    無從使本院對於被告所涉之犯罪得有罪之確信，此外又查無
    其他積極證據足資證明上開被告有何公訴人所指犯行，即屬
    不能證明被告犯罪，揆諸前開法條、判例之說明，依法自應
    諭知被告甲○○無罪之判決。
據上論斷，應依刑事訴訟法第301條第1項，判決如主文。
本案經檢察官黃士元到庭執行職務。
中　　華　　民　　國　　96　　年　　12　　月　　4　　日
　　　　　　　　　刑事第十二庭審判長法  官  李英豪
                                    法　官　陳慧萍
                                    法  官  曾正龍
以上正本證明與原本無異。
如不服本判決，應於判決送達後10日內，向本院提出上訴狀。
                                    書記官  彭自青
中　　華　　民　　國　　96　　年　　12　　月　　6 　　日
